【裁判字號】    98,台上,6581
【裁判日期】    981105
【裁判案由】    強盜等罪
【裁判全文】
最高法院刑事判決            九十八年度台上字第六五八一號
上  訴  人  丁○○
選任辯護人  廖忠信律師
            吳祝春律師
上  訴  人  乙○○
選任辯護人  王淑琍律師
上  訴  人  甲○○
選任辯護人  張振興律師
上  訴  人  丙○○
上列上訴人等因強盜等罪案件，不服台灣高等法院中華民國九十
八年八月二十五日第二審判決（九十八年度上訴字第二八八九號
，起訴案號：台灣桃園地方法院檢察署九十七年度偵字第二二八
六一號、第二三三八九號），提起上訴，本院判決如下：
    主  文
原判決撤銷，發回台灣高等法院。
    理  由
本件原判決撤銷第一審之科刑判決，改判仍論處上訴人丁○○、
乙○○共同意圖為自己不法之所有，以強暴、脅迫至使不能抗拒
，而使他人交付其物罪刑（各處有期徒刑伍年陸月）；上訴人甲
○○、丙○○共同私行拘禁罪刑（甲○○處有期徒刑壹年貳月。
丙○○，累犯，處有期徒刑壹年陸月），固非無見。
惟查：一、兒童及少年福利法第七十條第一項前段所定成年人故
意對兒童或少年犯罪之加重，係對被害人為兒童或少年之特殊要
件予以加重處罰，乃就犯罪類型變更之個別犯罪行為予以加重，
自屬刑法分則加重之性質。而有罪之判決書，應於主文內載明所
犯之罪，復為刑事訴訟法第三百零九條所明定，是故意對兒童或
少年犯罪，自應依上開規定予以加重，並於主文內載明，始為適
法。本件依原判決事實欄之認定，甲○○、丙○○與綽號「小高
」、「阿正」、「阿牛」、「老人家」、「老寶貝」等不詳姓名
之成年男子基於妨害自由之犯意聯絡，而由有共同強盜犯意之丁
○○、乙○○帶同丙○○、「小高」、「阿正」（下稱丙○○等
人）至戊○○○住處，甲○○與「阿牛」、「老人家」、「老寶
貝」等人則留在附近之85度C 等候接應，丁○○見戊○○○在一
樓陪伴孫子遊玩，乃藉口要還賭債而由戊○○○帶丁○○上樓至
其住處，乙○○則留在一樓警衛室監控，丁○○入內後趁機開門
讓丙○○等人進入屋內，其再離開，而由丙○○等人對戊○○○
表示其詐賭而出言恐嚇及毆打戊○○○，並將屋內之戊○○○、
戊○○○女兒己○○、戊○○○之媳婦庚○○及其幼子等私行拘
禁，取走戊○○○身上新台幣（下同）五萬元，另自屋內取走一
萬一千元、己○○身上現金二萬四千元及行動電話等，並要戊○
○○打電話向辛○○借款二十萬元，嗣辛○○依約拿二十萬元至
戊○○○住處交給丙○○等人；因認丁○○、乙○○係共犯強盜
罪，甲○○、丙○○係共犯私行拘禁罪等情。倘屬非虛，則本件
被害人除戊○○○、己○○、庚○○外，尚有庚○○之幼兒亦為
被害人，究庚○○之幼兒是否為兒童或少年，故意對其犯罪，有
無兒童及少年福利法第七十條第一項前段規定加重其刑之適用，
其主文是否應諭知對兒童或少年犯罪之旨，原判決於事實欄並未
詳為認定，於理由欄就此亦未置一詞，事實不明，本院自無從為
適用法律當否之判斷，自有違誤。二、原判決於事實欄認定：「
丁○○、乙○○係膩友關係。緣丁○○因長年與戊○○○賭玩麻
將，賠付不少金額，心有未甘，獲悉戊○○○甫購買桃園縣桃園
市○○街八十三號八樓新屋居住，認其家境富裕，乃思藉口長期
遭戊○○○詐賭，由戊○○○處取得金錢，丁○○、乙○○竟共
同基於意圖為自己不法所有之強盜犯意聯絡」等情（原判決正本
第二頁）；於理由欄貳、乙、二、(四)依丁○○、乙○○、丙○○
之供述及證人壬○○之證述，說明丁○○、乙○○、丙○○對於
壬○○告知戊○○○有詐賭之時間、地點、詐賭方式、在場參與
討論人員等所供不符，另壬○○亦否認告知丁○○，戊○○○有
詐賭，且丁○○亦供稱不知實際被詐賭之期間、次數、金額等，
因認丁○○主觀上有不法所有之意圖，而乙○○明知丁○○對丙
○○、甲○○所稱遭戊○○○詐賭二千萬元一節並無實據，卻仍
為丁○○居中聯繫甲○○及丙○○前往戊○○○住處向戊○○○
索財，亦有不法所有之意圖（原判決正本第三十一頁至第三十二
頁）。因認丁○○、乙○○係共犯強盜罪；另原判決於理由欄貳
、甲、二、(六)以丁○○、乙○○之證述及證人戊○○○之證述，
說明丙○○、甲○○不認識戊○○○，亦未曾與之打牌，乃係經
由丁○○、乙○○處聽聞戊○○○詐賭情事，復經「劉哥」表示
可幫忙處理，因而受丁○○、乙○○所託出面索討遭詐賭之款項
，縱與客觀情事不符，難認有不法所有之意圖（原判決正本第十
七頁至第十八頁）。因認甲○○、丙○○係共犯私行拘禁罪；但
依原判決上開事實之認定及理由之說明，似僅丁○○在戊○○○
處賭博，乙○○、甲○○、丙○○均未至戊○○○處賭博；乙○
○是否係由丁○○之告知，是否係聽聞自丁○○而認戊○○○有
詐賭？又原判決既認乙○○、丙○○關於壬○○曾告知戊○○○
在詐賭一節不可採，則乙○○、甲○○、丙○○三人就得知戊○
○○有詐賭情形是否相同？能否謂甲○○、丙○○係因丁○○、
乙○○告知被詐賭而認無不法所有之意圖？原判決未深入究明，
亦未於理由內詳為說明，自有違誤。綜上，應認原判決有撤銷發
回之原因。原判決其他有裁判上一罪關係部分，基於審判不可分
原則，應一併發回。
據上論結，應依刑事訴訟法第三百九十七條、第四百零一條，判
決如主文。
中    華    民    國  九十八  年   十一   月    五    日
                      最高法院刑事第七庭
                          審判長法官  林  永  茂
                                法官  吳  昆  仁
                                法官  蘇  振  堂
                                法官  蕭  仰  歸
                                法官  林  立  華
      本件正本證明與原本無異
                                      書  記  官
中    華    民    國  九十八  年   十一   月   十一   日
                                                      V


司法院資訊處製作；財團法人民間司法改革基金會備份。
